臺灣臺北地方法院刑事判決　　　九十三年度訴字第一六九０號
公　訴　人　臺灣臺北地方法院檢察署檢察官
被　　　告　丁○○
　　　　　　　　　　樓之一
　　　　　　　　　　（現於臺灣臺北監獄執行中）
上列被告因偽造文書等案件，經檢察官提起公訴（九十二年度偵
字第二二九二七號），及移送併案審理（九十四年度偵字第七一
九六號、九十四年度偵字第二００七號、九十四年度偵字第七九
七四號），本院判決如下：
    主  文
丁○○無罪。
    理  由
一、公訴意旨略以：
  (一)檢察官起訴意旨略以：被告丁○○意圖為自己不法之所有，
    於民國八十九年十月間，在聯合報刊登借貸訊息之廣告，並
    以000000000、000000000號電話作為聯
    絡，如有欲借貸者，必須先將手續費匯入其以拾獲之被害人
    戊○○○遺失之國民身分證及盜刻之戊○○○印章，在聯邦
    銀行新店分行開設之第000000000000號帳戶內
    ，致亟欲借款周轉之被害人乙○○誤以為真，將手續費新臺
    幣（下同）七萬九千九百八十元依約匯入後，即無下文，始
    知受騙。嗣被告丁○○於九十年五月四日十四時二十分許，
    持前揭存摺至臺北縣新店市○○路一百號聯邦銀行新店分行
    冒填提款單欲提款時，為行員己○○發現報警處理，而悉上
    情，因認被告丁○○涉犯刑法第三百三十九條第一項詐欺、
    同法第二百十六條、第二百十條行使偽造私文書罪嫌。
  (二)公訴檢察官於本院審理中，於九十四年三月三十日以九十三
    年度蒞字第一八四四０號補充理由書，更正犯罪事實及起訴
    法條略為：被告丁○○明知自稱「許進福」之成年男子，於
    民國九十年四月四日，在臺北市○○○路○段六七號十一樓
    之一住處，向丁○○借款九萬五千元所交付之被害人戊○○○於八十九年九月十三日向聯邦銀行新店分行開設之帳號第
    000000000000號帳戶存摺一本及印章一枚，係
    供質押擔保借款之用，同時另簽發票載發票日九十年五月四
    日，面額九萬五千元，發票人「徐進福」，地址臺北縣新店
    市○○路六七巷十六號四樓之本票一紙，被告丁○○竟因「
    許進福」不知去向，催討無著，而萌生不法意圖，於九十年
    五月四日，至聯邦銀行新店分行，未經被害人戊○○○同意
    ，擅將戊○○○印章蓋用於取款憑條連同存摺一併交付該銀
    行行員，表示取得被害人戊○○○同意欲提領八萬元。前因
    案外人乙○○前於八十九年十月三日，見聯合報上刊登信貸
    訊息，留有第000000000號、第00000000
    號電話作為聯絡，乙○○撥打前開電話聯絡時，自稱「林小
    姐」之人表示欲辦理貸款需手續費七萬九千九百八十元，致
    使乙○○不疑有他，依約自帳號第00000000000
    號郵局帳戶轉匯至被害人戊○○○上開帳戶內，嗣乙○○發
    現係詐騙集團所為，向高雄市政府警察局三民第一分局報案
    ，遂將被害人戊○○○上開帳戶列為警示帳戶。而被告丁○○於櫃檯辦理領款之際，為行員己○○當場識破，報警逮捕
    ，因認被告丁○○涉犯刑法第二百十六條、第二百十條行使
    偽造私文書、第三百三十九條第三項、第一項詐欺取財未遂
    罪嫌。
二、按犯罪事實應依證據認定之，無證據不得認定其犯罪事實；
    又不能證明被告犯罪者，應諭知無罪之判決，刑事訴訟法第
    一百五十四條第二項、第三百零一條第一項分別定有明文。
    次按刑事訴訟法上所謂認定犯罪事實之證據，係指足以認定
    被告確有犯罪行為之積極證據而言，該項證據自須適合於被
    告犯罪事實之認定，始得採為斷罪資料。且認定不利於被告
    之事實，須依積極證據，苟積極證據不足為不利於被告事實
    之認定時，即應為有利於被告之認定，更不必有何有利之證
    據。如未能發現相當證據，或證據不足以證明，自不能以推
    測或擬制之方法，以為裁判之基礎。又刑事訴訟上證明之資
    料，無論其為直接或間接證據，均須達於通常一般之人均不
    致有所懷疑，而得確信其為真實之程度，始得據為有罪之認
    定，若其關於被告是否犯罪之證明未能達此程度，而有合理
    性懷疑之存在，致使無從形成有罪之確信，即不得遽為不利
    被告之認定，此分別有最高法院二十九年上字第三一０五號
    、三十年上字第八一六號、四十年臺上字第八六號、七十六
    年臺上字第四九八六號判例可資參照。又公訴檢察官當庭具
    狀更正犯罪事實，其犯罪事實經更正後所減縮之部分，性質
    上應屬撤回起訴，本院就起訴犯罪事實經減縮之部分，無庸
    審酌。
三、訊據被告則堅決否認犯行，辯稱：係一名自稱「許進福」男
    子向伊借款八萬元，而交付戊○○○存摺、印章並開立本票
    供借款擔保，當時該男子自稱係戊○○○之夫，因急需金錢
    周轉，但暫時不知戊○○○帳戶密碼無法提款，故向伊借錢
    ，伊信以為真，乃借款予該男子。嗣因該男子不知去向，伊
    打電話給該男子時，一名自稱戊○○○之女子告訴伊提款密
    碼，叫伊自己去領錢，伊並未向乙○○詐騙，也沒有拾獲戊○○○身分證、盜刻印章及冒名開立戊○○○帳戶等語。
四、檢察官起訴書指被告向乙○○詐騙，並以拾獲之戊○○○身
    分證及盜刻戊○○○印章向聯邦銀行新店分行冒名開立帳戶
    云云，無非係以乙○○之片面指訴，及戊○○○、許進福之
    證言、戊○○○帳戶及偽造印章等，為其論據。經查：
  (一)乙○○於警訊中僅陳稱：我於八十九年十月三日看到聯合報
    內有刊登信貸資料，000000000、0000000
    00號電話，我照上述電話撥去，由一位林小姐接聽，告訴
    我需先將保險費匯入，我在高雄市三民區○○○路、龍江路
    口之華南銀行提款機將款項匯入對方給我的戊○○○帳戶，
    匯款後，林小姐不再與我聯絡，我才知道受騙，我不認識丁○○，也不認識戊○○○等語（九十年度偵字第九九０一號
    偵卷第十五頁），乙○○並未指其受被告詐騙。又衡之常情
    ，詐欺行為人利用人頭帳戶之目的，乃在於避免身分曝光，
    則倘被告果真對乙○○實施詐騙，被告自不會親自前往該人
    頭帳戶之開戶銀行臨櫃提領現金。且檢察官起訴書指被告於
    聯合報刊登借貸廣告等情，本院遍查全卷，並無任何證據可
    資證明，檢察官指被告向乙○○詐騙云云，已難採取。次查
    ，戊○○○偵查中亦僅陳稱：我不知道本案，我七十五年間
    身分證有丟掉過、「（有無去開涉案戶頭？）可能我身分證
    遺失別人去開的。我七十五年遺失，更正是七十八年遺失」
    等語（同偵卷第六五、八二頁）。則戊○○○亦未指稱係被
    告冒名開立戊○○○上開帳戶。又觀之證人即辦理戊○○○
    上開帳戶開戶事宜之聯邦銀行職員庚○○於本院證稱：公司
    有規定一定要本人開戶，我們在受理開戶時一定要核對身分
    證上之照片與本人相符，開戶一定要本人，不能委託等語（
    本院九十四年三月十七日審判筆錄），參以本件被告為男性
    ，實難認為被告能親自持戊○○○身分證及印章前往聯邦銀
    行開立上開戊○○○帳戶，檢察官所指此節，亦難採認。綜
    上，檢察官僅以被告持戊○○○上開帳戶之存摺、印章至銀
    行提領現金，及該帳戶遭利用於詐騙匯入款項等情，進而推
    認被告涉犯詐騙乙○○及冒名開戶之詐欺、行使偽造私文書
    犯行云云，已嫌率斷。
  (二)而被告所辯上開情節，業經證人丙○○警訊陳稱：九十年四
    月四日下午我與甲○○（更名為王醒亞）協同許進雄（應為
    許進福之誤）至丁○○位於臺北市○○○路○段六七號十一
    樓之一家中，許進福由我轉傳存摺予當時坐在旁邊的丁○○
    。我聽許進福說存摺是他老婆的，而許進福當時有寫一些資
    料後，便將存摺交給丁○○等語（同偵卷第二三頁）；偵查
    中證稱：許進福與被告間有債務問題，許進福把他太太存摺
    、印章拿給被告（同偵卷第六八頁），於本院證稱：我第一
    次到建國北路被告住處是與王醒亞一起去，那個人是不是許
    進福我不清楚，當天有看到存摺、印章，當時他們已經談完
    了，我就在桌上拿起存摺說這個人怎麼這麼扯，不會到銀行
    領錢出來就好，我看完就把存摺放那邊…當時他們在客廳，
    是那個人向被告借錢、「（是否知道他們的借款條件？）那
    個人的老婆有錢就叫他老婆給他錢就好了，他自己也可以去
    領，何必拿存摺出來質押」、「（你有無告訴被告說這樣是
    不對的，是有問題的，叫被告不要借他錢？）沒有，因為被
    告自己有把握要借他錢」、「（是否知道他們借多少錢？）
    接近十萬吧，好像有扣一點什麼，我不是很瞭解」等語（本
    院九十四年四月十四日審判筆錄），證人丙○○上開證言，
    核與被告辯解大致相符，堪認被告辯稱：該戊○○○存摺、
    印章係自稱「許進福」之人交予伊充作借款擔保等情，並非
    虛構。
  (三)證人丙○○雖於九十二年十二月二十六日偵查中證稱：當天
    是丁○○、甲○○和我一起去要五萬多元的債…我是沒有確
    實看到債務人拿存摺及印章交給被告，只是他們二人（被告
    及債務人）在車附近談債，內容我們並不清楚，但他們談好
    後被告回到車上，就看見被告手上拿存摺、印章，當時我們
    三人（丙○○、王醒亞、被告）有爭執既然有錢債務人為何
    不自己去領等語（九十二年度偵字第二二九二七號偵卷第二
    一頁），惟按證人之陳述，如有前後不符，或相互歧異時，
    究竟何者為可採，法院仍得本其自由心證予以斟酌，非謂一
    有不符或矛盾，即應認其全部均為不可採信，最高法院七十
    四年度臺上字第一五九九號判例、同院九十二年度臺上字第
    六六二八號判決意旨參照，經查，證人丙○○於該次偵查中
    固陳稱並未親見自稱「許進福」之人交付印章、存摺予被告
    ，且被告與債務人是在車旁交談，惟參以證人丙○○於本院
    證稱：在去被告家中之前，有與被告一起找過那個債務人要
    債，那人住在秀朗橋下附近，而王醒亞住我家附近，被告找
    王醒亞說要去收一條債，剛好那時我沒事，就和被告一起去
    ，但那個人沒有付，我不清楚為何錢沒有收到，被告還要在
    家中借錢給那個人等語（本院九十四年四月十四日審判筆錄
    ），參以證人丙○○偵查中作證之九十二年十二月二十六日
    ，距離待證事實發生時間已二年餘，難保其記憶清晰無誤。
    且證人既曾與被告一同前往找過該債務人（自稱許進福之人
    ），其記憶非無因時隔久遠而混淆之可能。況證人丙○○於
    本院既已明確證稱確有在被告家中看見該債務人拿出存摺、
    印章，該債務人說存摺印章是其妻所有等情明確如前，則證
    人丙○○關於被告確有收受自稱許進福之人交付存摺、印章
    之證言前後尚屬一致，其該部分證言仍堪採信，附此敘明。
  (四)許進福雖於警訊、偵查中均證稱：並不認識被告，也沒有向
    被告借錢等情（九十年度偵字第九九０一號偵卷第十七、六
    五、六六、八三頁），證人丙○○證稱：當初我去派出所時
    見到的那人（許進福本人）並不是交存摺、印章給被告的人
    等語（九十二年度偵字第二二九二七號偵卷第二一頁），被
    告亦陳稱：案發後有在警局看到許進福，並不是向伊借錢的
    人等語（九十年度偵字第九九０一號偵卷第七七頁），惟查
    ，上開戊○○○帳戶既於八十九年十月間遭利用於向乙○○
    詐騙匯入款項使用，衡情該詐欺行為人自不可能以真實姓名
    示人。並參以被告於警訊中陳稱：我有看過「許進福」提供
    戊○○○之身分證影本等語（同偵卷第十頁），堪認本案中
    ，向被告借款並提供戊○○○帳戶之人，必非許進福本人，
    而係另有其人，是許進福於警訊、偵查中上開證言，亦不足
    以據為不利被告之認定。
  (五)綜上，本件被告借款予自稱「許進福」男子，該男子因而交
    付戊○○○存摺、印章供借款擔保等情，堪予採認。況公訴
    檢察官上開補充理由書業已更正犯罪事實，認被告係因貸款
    予自稱「許進福」男子而收受該男子交付之戊○○○上開存
    摺、印章，並認為「案外人」乙○○係遭自稱「林小姐」之
    女子詐騙等情如前述，堪認檢察官就被告冒名開立戊○○○
    帳戶所涉行使偽造私文書（含偽造印章、印文）及對乙○○
    詐騙部分之犯罪事實業已減縮，應認為該部分起訴業經撤回
    ，附此敘明。
  (七)被告係因借款擔保而持有戊○○○存摺、印章等情，既經認
    定，檢察官另認被告持戊○○○存摺、印章前往聯邦銀行新
    店分行，填妥並蓋用該印章於取款憑條交付該銀行行員，欲
    領取存摺內之八萬元，因認被告此部分行為涉犯刑法行使偽
    造私文書及詐欺取財未遂犯行云云，證人戊○○○亦證稱該
    帳戶並非其開立，應係身分證遺失遭人冒名開立如前述，經
    查：被告既係因借款予自稱「許進福」男子，為擔保借款而
    取得上開戊○○○存摺、印章，則被告主觀上自應認為該戊○○○存摺、印章係屬真正，否則豈會率爾貸予款項？又被
    告既以擔保為目的而取得該戊○○○存摺、印章，且被告收
    受存摺印章當時亦看過戊○○○身分證影本，確認許進福係
    戊○○○之夫，則被告主觀上亦應認為戊○○○同意被告於
    借款未獲清償時，以該帳戶內金錢清償借款，否則即無從發
    揮擔保功效，並參以被告陳稱：後來找不到「許進福」，我
    打電話給他，一個女子自稱戊○○○告訴我一個密碼，要我
    自己去銀行領錢等語（同偵卷第七七頁、本院九十四年十月
    二十六日審判筆錄），及被告所提領之金額八萬元，並未超
    過證人丙○○前開證稱之借貸金額約十萬元之數等情，則被
    告於借款未獲清償，催討無著之際，逕由該戊○○○帳戶提
    領款項用以清償，其間縱有以戊○○○名義填具取款憑條及
    蓋用偽造印章之行為，亦難認為有何不法意圖及（行使）偽
    造私文書或詐欺犯意，實難認為被告此部分行為構成犯罪。
五、綜上，本件檢察官起訴書所載被告向乙○○詐騙，及冒名開
    立戊○○○上開帳戶等犯行，業經撤回起訴，而被告係以供
    債權擔保之意思而收受上開戊○○○存摺、印章，則被告持
    往提款，主觀上難認有何不法意圖及（行使）偽造私文書、
    詐欺犯意，本件檢察官所提出之證據，不足為被告有罪之積
    極證明，其指出證明之方法，無從說服本院以形成被告有罪
    之心證，參以首開說明，自應為被告無罪判決之諭知。
六、移送併辦部分：
  (一)臺灣臺北地方法院檢察署檢察官九十四年度偵字第七一九六
    號移送併辦意旨略以：被告丁○○與王縉帛、鄭阿章、陳瑞
    南、孟懷志等人共同基於不法意圖及犯意聯絡，由王縉帛於
    九十三年五月二十七日十六時，將鄭阿章、陳瑞南身分證影
    本、偽造之扣繳憑單影本及偽造之控盤企業有限公司（下稱
    控盤公司）在職證明書影本、新車買賣合約書影本、陳瑞南
    所有坐落桃園縣中壢市○○段二一八地號及其上桃園縣中壢
    市○○街四八巷二一號房屋之土地、建物所有權狀影本等資
    料，傳真至臺北市大安區○○○路○段二九０號十一樓臺新
    銀行北三區辦公室而行使之，著手詐取財物，該銀行承辦人
    員與鄭阿章以電話約定對保時間後，丁○○於九十三年六月
    一日中午，駕駛友人朱自勝所竊取由丁○○改掛車牌ＥＡ—
    八七七三號之江振興所有車號ＤＰ—三一九六號自小客車，
    前往臺北市○○○路○段二號搭載在該址十二樓之八控盤公
    司等候之孟懷志，復駕車前往桃園縣中壢市○○街四八巷二
    一號搭載陳瑞南，再於同日十三時許，返回臺北市○○○路
    與復興南路口搭載已於同日十一時許在控盤公司會合之王縉
    帛、鄭阿章，共同前往臺新銀行北三區辦公室辦理對保手續
    。丁○○在駕車前往搭載王縉帛、鄭阿章途中，並指示孟懷
    志將「控盤公司」、「忠孝東路四段二號十二樓之八」、「
    00000000」、「0000000000」等虛偽基本資料書寫在一張「
    金年華三溫暖」之名片上，交予陳瑞南背誦，以因應銀行對
    保人員之詢問，丁○○並交待陳瑞南須聽從假冒為鄭阿章同
    事之王縉帛指示，且如銀行對保人員詢問鄭阿章之職務，即
    稱其為控盤公司之業務經理，丁○○亦指示孟懷志須陪同陳
    瑞南前往對保，並注意陳瑞南之貸款是否核准。嗣於同日十
    四時三十分許，其等前往臺新銀行北三區辦公室，由鄭阿章
    將王縉帛交付之偽造扣繳憑單、偽造控盤公司在職職務證明
    書等虛偽財力證明交予銀行承辦人員辦理對保手續，並與陳
    瑞南分別於「臺新國際商業銀行汽車貸款申請書暨客戶基本
    資料表」、「臺新國際商業銀行汽車貸款撥款＼動支申請暨
    委託書」、「車輛動產抵押契約書」等貸款文件之貸款人（
    鄭阿章）及保證人（陳瑞南）欄內簽名、蓋印時，為先前已
    發覺資料虛偽之銀行承辦人員報警當場逮捕王縉帛、鄭阿章
    、陳瑞南、孟懷志等四人，而警方經王縉帛等四人指證，復
    在銀行樓下逮捕在車上等候之丁○○，其等始未得逞。案經
    臺北市政府警察局內湖分局報告偵辦，因認被告涉犯刑法第
    二百十六條、第二百十條行使偽造私文書、第三百三十九條
    第三項、第一項詐欺取財未遂等罪嫌云云。
  (二)臺灣臺北地方法院檢察署檢察官九十四年度偵字第二００七
    號併辦意旨略以：被告丁○○基於意圖為自己不法所有之概
    括犯意，於民國九十二年十二月四日某時，在臺北市○○○
    路農安街口附近，拾獲包建萍遺失之富邦銀行信用卡簽帳單
    後，予以侵占入己，並於九十二年十二月四日起至同月七日
    止，先後在臺北市萬華區、文山區之遠傳電信股份有限公司
    （下稱遠傳電信）門市前，找尋欲繳納電話費不特定民眾為
    詐財對象，佯稱僅需收取電話費約七折現金，即可代繳全額
    電話費，再撥打遠傳電信之線上語音刷卡系統，未經包建萍
    同意，連續偽以包建萍之名義為繳款人，並虛偽輸入填寫上
    開拾獲之簽帳單上信用卡卡號、有效年月及代繳金額至遠傳
    電信電話線上繳款系統之電磁紀錄而偽造私文書，以線上刷
    卡方式，向遠傳電信行使，至使遠傳電信不知其非持卡人本
    人或得授權之人，陷於錯誤，同意以此方式如數繳清積欠電
    話費，足以生損害於包建萍、富邦銀行對於信用卡帳務管理
    之正確性，被告丁○○在請該等欲繳電話費民眾去遠傳電信
    確認繳清款項無誤後，使該等民眾陷於錯誤而交付應納話費
    七折之現金予被告丁○○，共計詐得現金約二萬元。因認被
    告丁○○涉犯刑法第二百二十條、第二百十六條、第二百十
    條之行使偽造準私文書罪嫌、同法第三百三十九條第一項詐
    欺取財罪嫌云云。
  (三)臺灣臺北地方法院檢察署檢察官九十四年度偵字第七九七四
    號併辦意旨略以：被告丁○○基於意圖為自己不法所有之概
    括犯意，為下列行為：1.於九十二年四月二十九日代理邱忠
    平向聯邦銀行申請信用卡後，竟未將該信用卡交予邱忠平，
    先後假冒邱忠平，在簽帳單上冒簽「邱忠平」署押而盜刷消
    費二次，足以生損害於邱忠平及聯邦銀行。2.丁○○於九十
    二年七月間某日，以自己之照片換貼於黃添壽之身分證後，
    連同偽造黃添壽簽名之申請書、偽造之扣繳憑單，持向玉山
    銀行申請信用卡，復先後四次假冒黃添壽之身分，在簽帳單
    上冒簽「黃添壽」署押而盜刷消費，足以生損害於黃添壽及
    玉山銀行。嗣經聯邦銀行、玉山銀行之承辦人員發現異狀後
    ，檢具相關資料報警處理，因認被告丁○○涉犯刑法第二百
    十二條變造特種文書罪嫌、第二百十六條、第二百十條行使
    偽造私文書罪嫌及同法第三百三十九條第一項詐欺取財罪嫌
    云云。
  (四)經查：被告丁○○被訴本件行使偽造私文書、詐欺等罪嫌，
    業經本院判決無罪如前，上開移送併辦意旨所述之行為，均
    難認與本案有何裁判上一罪關係，均非本案起訴效力所及，
    本院無從併辦，應退還檢察官另為適法處理。
據上論斷，應依刑事訴訟法第三百零一條第一項前段，判決如主
文。
本案經檢察官趙雪瑛到庭執行職務
中　　華　　民　　國　九十四　年　十一　　月　十六　　日
　　　　　　　　　刑事第五庭  審判長法　官　黃程暉
                                    法  官  賴秀蘭
                                    法  官  高偉文
以上正本證明與原本無異。
如不服本判決，應於判決送達後十日內向本院提出上訴狀（應抄
附繕本）。告訴人或被害人如對於本判決不服者，應具備理由請
求檢察官上訴，其上訴期間之計算係以檢察官收受判決正本之日
期為準。
　　　　　　　　　　　　　　　      書記官　張華瓊
中　　華　　民　　國　九十四　年　十一　　月　十六　　日
